【裁判字號】    95,訴,1256
【裁判日期】    950922
【裁判案由】    違反稅捐稽徵法等
【裁判全文】
臺灣臺北地方法院刑事判決              95年度訴字第1256號
公  訴  人  臺灣臺北地方法院檢察署檢察官
被      告  甲○○
選任辯護人  易定芳律師
上列被告因違反稅捐稽徵法等案件，經檢察官聲請以簡易判決處
刑（94年度偵字第23047號、95年度偵緝字第792號），由本院改
依通常程序審理，復經本院合議庭裁定改依簡式審判程序審理，
茲判決如下：
    主  文
甲○○共同行使從事業務之人，明知為不實之事項，而登載於其
業務上作成之文書，足以生損害於公眾及他人，處有期徒刑月
，如易科罰金，以銀元佰元即新臺幣玖佰元折算壹日；又公司
負責人，為納稅義務人以不正當方法逃漏稅捐，處有期徒刑伍月
，如易科罰金，以銀元佰元即新臺幣玖佰元折算壹日。應執行
有期徒刑陸月，如易科罰金，以銀元佰元即新臺幣玖佰元折算
壹日。緩刑年。
    事  實
一、甲○○係設立於臺北市中山區○○○路○段六０巷一四號之
    豪森實業有限公司（下稱豪森公司）之負責人，綜理豪森公
    司之財務、帳務及業務等一切事務，並以在各年度就該公司
    前一年度之各項支出，填具各類所得扣繳暨免扣繳憑單，持
    向稅捐稽徵機關申報該公司於該年度所應繳納之營利事業所
    得稅為其附隨業務，為從事業務之人。於民國九十年間，申
    報豪森公司八十九年度之營利事業所得稅時，明知李晟暐、
    乙○○、丁○○均未在豪森公司任職領薪，依法不得申報薪
    資支出，而丙○○自八十九年十一月間起在豪森公司任職時
    所支領之八十九年度薪資僅新臺幣（下同）五萬元，竟因公
    司經營不善，而與該時於豪森公司任職，負責該公司八十九
    年度營利事業所得稅申報事宜，姓名、年籍均不詳之成年女
    會計基於共同行使業務登載不實文書之犯意聯絡，依丙○○
    在豪森公司任職時所填寫之員工資料表上所示之李晟暐、乙○○、丁○○之年籍及身分證字號等資料，在豪森公司上址
    內，指示該姓名、年籍均不詳之成年女會計，在其所填製業
    務上應作成之各類所得扣繳暨免扣繳憑單上，登載李晟暐、
    丙○○、乙○○及丁○○於八十九年度分別在豪森公司任職
    領薪二十九萬元、十五萬元、十五萬元及十三萬二千元之不
    實事項後，再據此填製豪森公司八十九年度營利事業所得稅
    結算申報書，持交不知情之會計師向財政部臺北市國稅局申
    報豪森公司八十九年度之營利事業所得稅而行使之，以此不
    正當方法逃漏豪森公司八十九年度營利事業所得稅共計十七
    萬二千五百元，足以生損害於稅捐稽徵機關賦稅核課之正確
    性、公平性及李晟暐、丙○○、乙○○及丁○○。嗣因李晟
    暐、丙○○及丁○○於九十二年間接獲財政部臺北市國稅局
    寄發之八十九年度未申報綜合所得稅核定通知書、八十九年
    度未申報綜合所得稅額繳款書、違章案件罰緩繳款書，而乙○○則接獲法務部行政執行署臺北行政執行處執行命令，李
    晟暐、丙○○均遭追徵一萬五千四百二十元，乙○○及丁○○遭追徵二萬八千四百五十四元及一萬五千二百五十六元綜
    合所得稅，分別具狀訴請偵辦後，始查知上情。
二、案經李晟暐、丙○○、乙○○及丁○○訴由臺灣臺北地方法
    院檢察署檢察官偵查後，聲請以簡易判決處刑，經本院改依
    通常程序審理。
    理  由
一、訊據被告甲○○對於上開犯罪事實坦承不諱，復據證人丙○○於偵查中證稱：渠於八十九年度在豪森公司任職僅領薪五
    萬元，竟遭豪森公司虛報領薪十五萬元等語在卷（九十四年
    度他字第六三二三號卷第三七頁）；證人李晟暐於警詢時及
    證人乙○○、丁○○於偵查中證述：伊等均未曾於豪森公司
    任職領薪，分別遭豪森公司虛報薪資二十九萬元、十五萬元
    、十三萬二千元等語在卷（九十四年度偵字第一六一二九號
    卷第一五頁、第一六頁、同上他字卷第三八頁）。此外，並
    有證人丙○○、丁○○之財政部臺北市國稅局八十九年度未
    申報綜合所得稅核定通知書、八十九年度未申報綜合所得稅
    額繳款書、違章案件罰緩繳款書、以證人乙○○為執行義務
    人之法務部行政執行署臺北行政執行處九十三年五月二十日
    北執茂九十二年稅執字第０００五三六五０號執行命令、財
    團法人金融聯合徵信中心查詢公司登記資訊（同上他字卷第
    四０頁至第四八頁、第五五頁）、財政部臺北市國稅局九十
    四年八月一日財北國稅審三字第０九四００七三四九八號函
    、證人李晟暐之財政部臺北市國稅局八十九年度綜合所得稅
    納稅證明書、八十九年度綜合所得稅各類所得資料清單、虛
    報薪（工）資檢舉書、財政部臺灣省北區國稅局花蓮縣分局
    九十四年二月十六日北區國稅花縣二字第０九四００００四
    九六號函暨函附之各類所得扣繳暨免扣繳媒體申報資料、豪
    森公司董事、監察人、經理人資料、豪森公司變更登記表、
    豪森公司八十九年度營利事業所得稅結算申報書、財政部臺
    灣省北區國稅局花蓮縣分局九十四年九月二十一日北區國稅
    花縣二字第０九四一０一八一０七號函暨函覆之證人李晟暐
    財政部臺灣省北區國稅局八十九年度未申報綜合所得稅核定
    通知書（同上偵字卷第七頁、第一七頁至第一九頁、第二八
    頁至第三三頁、第三六頁至第三八頁、第七八頁至第八二頁
    ）、財政部臺北市國稅局九十五年六月二十二日財北國稅審
    三字第０九五０二三六四０一號函暨函覆之營所稅結（決）
    算（未申報）案件查詢及外更正作業、財政部臺北市國稅局
    內湖稽徵所九十五年六月二十日財北國稅內湖綜所二字第０
    九五０００九七四六號函暨函覆之八十九年度綜合所得稅核
    定通知書、財政部臺北市國稅局九十五年六月十五日財北國
    稅資字第０九五００五八一七二號函暨函覆之各類所得扣繳
    暨免扣繳憑單、八十九年度綜合所得稅ＢＡＮ給付清單、豪
    森公司八十九年度營利事業所得稅結算申報核定通知書（九
    十四年度偵字第二三０四七號卷第四一頁至第五四頁）各一
    份在卷可稽，據此，足認被告自白符實可採。
二、又被告係豪森公司之董事，為公司法所定之豪森公司負責人
    ，平日除綜理該公司之財務、帳務等一切事務外，並負責就
    豪森公司八十九年度之各項支出，指示受雇於豪森公司姓名
    、年籍之成年女會計填具各類所得扣繳暨免扣繳憑單，以此
    為其附隨業務之從事業務之人，其明知證人李晟暐、乙○○
    、丁○○均未在豪森公司任職領薪，而證人丙○○八十九年
    度向豪森公司所領取之薪資數額僅五萬元，仍指示該名成年
    女會計填具八十九年度之各類所得扣繳暨免扣繳憑單，並據
    以填製豪森公司八十九年度營利事業所得稅結算申報書，交
    由不知情之會計師持向稅捐稽徵機關申報豪森公司該年度所
    應繳納之營利事業所得稅而行使之，其與該成年女會計間顯
    均有行使業務登載不實文書之犯意聯絡及行為分擔甚明。再
    被告與該成年女會計此舉，影響稅捐稽徵機關賦稅核課之正
    確性及公平性，自足生損害於稅捐稽徵機關，且使證人李晟
    暐、丙○○、乙○○、丁○○嗣後均遭稅捐稽徵機關追繳稅
    款，均足生損害於證人李晟暐、丙○○、乙○○、丁○○，
    亦堪認定。至被告將上開不實事項填載於豪森公司八十九年
    度營利事業所得稅結算申報書，據以申報豪森公司八十九年
    度之營利事業所得稅之行為，因所得稅結算申報書，係所得
    稅法規定課以納稅義務人，就其上一年度所得總額，向該管
    稅捐稽徵機關，提出申報之一種義務，以為課稅稽徵之依據
    ，並非業務上登載之文書（此有最高法院七十二年度臺上字
    第五四五三號判決意旨可資參照），是此部分尚無成立刑法
    第二百十六條、第二百十五條之行使業務登載不實文書罪之
    餘地。從而，本件事證明確，應予依法論處。
三、按被告行為後，刑法部分條文業於九十四年一月七日修正，
    九十四年二月二日公布，九十五年七月一日施行，現行刑法
    第二條第一項規定：「行為後法律有變更者，適用行為時之
    法律。但行為後之法律有利於行為人者，適用最有利於行為
    人之法律。」，上開規定乃與刑法第一條罪刑法定主義契合
    ，而貫徹法律禁止溯及既往原則，係規範行為後法律變更所
    生新舊法律比較適用之準據法，是刑法第二條本身雖經修正
    ，但刑法第二條既屬適用法律之準據法，本身尚無比較新舊
    法之問題，應一律適用裁判時之現行刑法第二條規定以決定
    適用之刑罰法律，先予敘明。而本次刑法修正之比較新舊法
    ，應就罪刑有關之共犯、未遂犯、想像競合犯、牽連犯、連
    續犯、結合犯，以及累犯加重、自首減輕暨其他法定加減原
    因（如身分加減）與加減例等一切情形，綜其全部罪刑之結
    果而為比較（最高法院九十五年五月二十三日九十五年度第
    八次刑庭會議決議參照）。茲查：
  (一)刑法第二十八條共犯之規定，於修正前之規定為：「二人以
    上共同實施犯罪之行為者，皆為正犯」，修正施行後之規定
    則為：「二人以上共同實行犯罪之行為者，皆為正犯」，本
    條之修正理由係為排除陰謀共同正犯、預備共同正犯於本條
    所規定之正犯之外。本案被告與受雇於豪森公司姓名、年籍
    均不詳之成年女會計就上開犯行間，係共同實行犯罪行為之
    共同正犯，適用修正施行前之刑法第二十八條規定論擬，並
    無不利於被告。
  (二)刑法第二百十六條、第二百十五條之行使業務登載不實之文
    書罪，法定刑為三年以下有期徒刑、拘役或五百元以下罰金
    ，而修正後刑法施行法增訂第一條之一規定：「中華民國九
    十四年一月七日刑法修正施行後，刑法分則編所定罰金之貨
    幣單位為新臺幣。九十四年一月七日刑法修正時，刑法分則
    編未修正之條文定有罰金者，自九十四年一月七日刑法修正
    施行後，就其所定數額提高為三十倍。但七十二年六月二十
    六日至九十四年一月七日新增或修正之條文，就其所定數額
    提高為三倍。」，另刑法第三十三條第五款修正為：「主刑
    之種類如下：五、罰金：新臺幣一千元以上，以百元計算之
    」，是依修正後之法律，刑法第二百十六條、第二百十五條
    所得科處之罰金刑最高為新臺幣一萬五千元、最低為新臺幣
    一千元。然依據被告行為時之刑罰法律，即罰金罰鍰提高標
    準條例第一條前段規定之提高倍數十倍及修正前刑法第三十
    三條第五款規定之罰金最低額一元計算，該罪之罰金刑最高
    為銀元五千元，最低額為銀元一元，若換算為新臺幣，最高
    額雖與新法同為新臺幣一萬五千元，然最低額僅為新臺幣三
    元。是以，比較上述修正前、後之刑罰法律，自以被告行為
    時之舊法對其較為有利，應適用修正前刑法第二百十六條、
    第二百十五條規定論處。
  (三)修正前刑法第四十一條第一項前段規定：「犯最重本刑為五
    年以下有期徒刑以下之刑之罪，而受六個月以下有期徒刑或
    拘役之宣告，因身體、教育、職業、家庭之關係或其他正當
    事由，執行顯有困難者，得以一元以上三元以下折算一日，
    易科罰金。」，該時易科罰金之折算標準，依修正前罰金罰
    鍰提高標準條例第二條前段（現已刪除）之規定，係就其原
    定數額提高為一百倍折算一日，亦即被告行為時之易科罰金
    折算標準，應以銀元三百元折算一日，經折算為新臺幣後，
    應以新臺幣九百元折算為一日。惟九十五年七月一日修正公
    布施行之刑法第四十一條第一項前段則規定：「犯最重本刑
    為五年以下有期徒刑以下之刑之罪，而受六個月以下有期徒
    刑或拘役之宣告者，得以新臺幣一千元、二千元或三千元折
    算一日，易科罰金。」，比較修正前後之易科罰金折算標準
    ，以九十五年七月一日修正公布施行前之規定，較有利於受
    刑人，自應依刑法第二條第一項前段，適用修正前刑法第四
    十一條第一項前段規定，定其折算標準。
  (四)修正前刑法第五十一條第五款規定：「數罪併罰，分別宣告
    其罪之刑，依左列各款定其應執行者：‧‧‧宣告多數有期
    徒刑者，於各刑中之最長期以上，各刑合併之刑期以下，定
    其刑期。但不得逾二十年。」，修正後刑法第五十一條第五
    款規定：「數罪併罰，分別宣告其罪之刑，依下列各款定其
    應執行者‧‧‧五、宣告多數有期徒刑者，於各刑中之最長
    期以上，各刑合併之刑期以下，定其刑期。但不得逾三十年
    。」，比較修正前、後刑法第五十一條第五款規定，修正後
    刑法第五十一條第五款規定並未較有利於行為人，依刑法第
    二條第一項前段規定，應依修正前刑法第五十一條第五款規
    定，定其應執行之刑。
  (五)綜上法律修正前、後之比較，揆諸前揭最高法院決議及修正
    後刑法第二條第一項所定之「從舊從輕」原則，適用被告行
    為時即修正前之法律，對被告較為有利，自應適用修正前刑
    法及罰金罰鍰提高標準條例等相關規定。
四、核被告所為，係犯修正前刑法第二百十六條、第二百十五條
    之行使業務登載不實文書罪及稅捐稽徵法第四十七條第一款
    、第四十一條公司負責人為納稅義務人以不正當方法逃漏稅
    捐罪。其業務上登載不實文書之低度行為應為行使之高度行
    為所吸收，不另論罪。被告與受雇於豪森公司姓名、年籍均
    不詳之成年女會計就上開行使業務登載不實文書之犯行間，
    有犯意聯絡及行為分擔，均應修正前刑法第二十八條規定論
    以共同正犯。被告利用不知情之會計師遂行上開犯行，為間
    接正犯。而稅捐稽徵法第四十七條第一款之規定，係將納稅
    義務人之公司責任，基於刑事政策之考量，於其應處徒刑範
    圍內，轉嫁於公司之負責人，公司負責人之受罰，屬於代罰
    性質，公司以不正當方法逃漏公司營利事業所得稅，縱由該
    公司負責人代表公司為之，究非屬於公司負責人本身之犯罪
    行為，公司負責人既非逃漏稅捐之納稅義務人，當無所謂基
    於逃漏稅捐之概括犯意或與他人有逃漏稅捐之犯意聯絡及行
    為分擔可言，且與該公司負責人之其他犯罪行為間，亦無所
    謂方法、結果或原因、目的之牽連關係可言（此分別有最高
    法院八十八年度臺非字第一四九號判決意旨九十二年度臺上
    字第四０二五號判決意旨參照）。是以，被告上開所犯修正
    前刑法第二百十六條、第二百十五條之行使業務登載不實文
    書罪及稅捐稽徵法第四十七條第一款、第四十一條之公司負
    責人以不正當方法逃漏稅捐罪之二罪間，應予分論併罰。起
    訴意旨認被告所犯上開二罪間，有方法、結果之牽連關係，
    應依修正前刑法第五十五條牽連犯之規定，從一重之違反稅
    捐稽徵法第四十七條第一款、第四十一條之公司負責人以不
    正當方法逃漏稅捐罪處斷，容有誤會，附此敘明。又商業會
    計法之商業會計憑證，分為原始憑證及記帳憑證，所謂原始
    憑證，係指證明事項之經過，為造具記帳憑證所根據之憑證
    ，有外來憑證，對外憑證、內部憑證三類；記帳憑證則係指
    證明處理會計事項人員之責任而為記帳所根據之憑證而言，
    有收入憑證，支出憑證及轉帳憑證三類，此觀諸商業會計法
    第十五條之規定自明。而各類所得扣繳暨免扣繳憑單係由扣
    繳義務人依所得稅法第八十九條第三項或第九十二條規定所
    製作之單據，，旨在使稅捐稽徵機關蒐集及掌握課稅資料，
    以利稅捐稽徵，證明全年度支付員工薪資及代為扣繳綜合所
    得稅之情形，為徵、繳雙方課徵與申報綜合所得稅之依據，
    其既非造具記帳憑證所根據之憑證，亦非證明處理會計事項
    人員之責任而為記帳所根據之憑證，要與上列原始憑證或記
    帳憑證有間，自難認屬商業會計法第十五條所定之商業會計
    憑證（此亦有最高法院九十一年台上字第一八二八號、第二
    六六三號判決意旨足參）。準此，公訴人認被告上開行為所
    犯法條，並有違反商業會計法第七十一條第一款之罪，亦有
    未洽，併此敘明。爰審酌被告犯罪之動機、目的、手段，為
    逃漏稅捐，而行使業務登載不實之文書，影響稅捐稽徵之正
    確性及公平性，逃漏稅額達十七萬二千五百元，分別虛列證
    人李晟暐、丙○○、乙○○及丁○○薪資二十九萬元、十萬
    元、十五萬元及十三萬二千元，惟業已賠償證人丙○○、乙○○及丁○○因此所受之損失，與之達成民事和解，有和解
    書一份附卷可按、所生危害及事後坦承犯行之態度等一切情
    狀，各量處如主文所示之刑，並均依修正前刑法第四十一條
    第一項前段規定，諭知易科罰金之折算標準，並依修正前刑
    法第五十依條第五款規定，定其應執行之刑，復依修正前刑
    法第四十一條第一項前段規定，諭知易科罰金之折算標準。
    又刑法修正施行後，關於緩刑之宣告，應適用修正後刑法第
    七十四條之規定，而被告未曾因故意犯罪受有期徒刑以上刑
    之宣告，此有卷附臺灣高等法院被告前案紀錄表一份在卷可
    按，此次因一時失慮，致罹刑典，經此偵查及審理程序之罪
    刑宣告後，當知所警惕，而信無再犯之虞，本院認所宣告之
    刑以暫不執行為適當，併宣告緩刑三年，以啟自新。至被告
    所行使之業務上登載不實之文書即各類所得稅扣繳暨免扣繳
    憑單及營利事業所得稅結算申報書，雖均係被告犯本罪所用
    之物，惟業經被告行使而為財政部臺北市國稅局所有，已非
    被告所有，爰不予宣告沒收，附此敘明。
五、本件檢察官原聲請簡易判決處刑，惟經本院認有刑事訴訟法
    第四百五十一條之一第四項但書所定之情形，爰改依通常程
    序審判。又被告所犯為死刑、無期徒刑、最輕本刑三年以上
    有期徒刑之罪或高等法院管轄第一審案件以外之罪，並經被
    告於準備程序就被訴事實為有罪之陳述，經告知簡式審判程
    序之旨，並聽取被告及檢察官之意見後，經本院合議庭依刑
    事訴訟法第二百七十三條之一第一項規定，裁定由受命法官
    獨任進行簡式審判程序審理，併予敘明。
據上論斷，應依刑事訴訟法第四百五十二條、第二百七十三條之
一第一項、第二百九十九條第一項前段，稅捐稽徵法第四十七條
第一款、第四十一條，刑法第十一條前段、刑法第二條第一項前
段、第七十四條第一項第一款、修正前刑法第二十八條、第二百
十六條、第二百十五條、第四十一條第一項前段、第五十一條第
五款，罰金罰鍰提高標準條例第一條前段、修正前罰金罰鍰提高
標準條例第二條，現行法規所定貨幣單位折算新臺幣條例第二條
，判決如主文。
本案經檢察官高怡修到庭執行職務。
中    華    民    國    95    年    9     月    22    日
                      臺灣臺北方法院刑事第十五庭
                          法  官  吳麗英
上正本證明與原本無異。
如不服本判決，應於判決送達後十日內向本院提出上訴狀（應附
繕本），上訴於臺灣高等法院。
                          書記官  田華仁
中    華    民    國    95    年    9     月    29    日
附錄本案論罪科刑法條：
刑法第二百十六條：
行使第二百十條至第二百十五條之文書者，依偽造、變造文書或
登載不實事項或使登載不實事項之規定處斷。
刑法第二百十五條：
從事業務之人，明知為不實之事項，而登載於其業務上作成之文
書，足以生損害於公眾或他人者，處三年以下有期徒刑、拘役或
五百元以下罰金。
稅捐稽徵法第四十一條：
納稅義務人以詐術或其他不正當方法逃漏稅捐者，處五年以下有
期徒刑、拘役或科或併科新台幣六萬元以下罰金。
稅捐稽徵法第四十七條：
本法關於納稅義務人、扣繳義務人及代徵人應處徒刑之規定，於
左列之人適用之：
一、公司法規定之公司負責人。
二、民法或其他法律規定對外代表法人之董事或理事。
三、商業登記法規定之商業負責人。
四、其他非法人團體之代表人或管理人。


司法院資訊處製作；財團法人民間司法改革基金會備份。
